【裁判字號】    92,判,100
【裁判日期】    920129
【裁判案由】    巷道爭議
【裁判全文】
最  高  行  政  法  院  判  決                    九十二年度判字第一○○號
    上  訴  人  甲○○
    被 上訴 人  新竹縣新埔鎮公所
    代  表  人  范曰富(鎮長).
右當事人間因巷道爭議事件，上訴人對於中華民國九十年十一月九日臺北高等行政法
院九十年度訴字第一六三八號判決，提起上訴，本院判決如左：
    主  文
上訴駁回。
上訴審訴訟費用由上訴人負擔。
    理  由
本件上訴人起訴主張：「國家機關依法行使公權力致人民之財產遭受損失，若逾其社
會責任所應忍受之範圍，形成個人之特別犧牲者，國家應予合理補償。主管機關對於
既成道路或都市○○道路用地，在依法徵收或價購以前埋設地下設施物妨礙土地權利
人對其權利之行使，致生損失，形成其個人特別之犧牲，自應享有受相當補償之權利
。」「憲法第十五條關於人民財產權應予保障之規定，旨在確保個人依財產之存續狀
態行使其自由使用、收益及處分之權能，並免於遭受公權力或第三人之侵害，俾能實
現個人自由發展人格及維護尊嚴。如因公用或其他公益目的之必要國家機關雖得依法
徵收人民之財產，但應給予相當之補償，方符憲法保障財產權之意旨。既成道路符合
一定要件而成立公用地役關係者，其所有權人對土地既已無從自由使用收益，形成因
公益而特別犧牲其財產上之利益，國家自應依法律之規定辦理徵收給予補償，各級政
府如因經費困難，不能對上述道路全面徵收補償，有關機關亦應訂定期限籌措財源逐
年辦理或以他法補償。」司法院大法官會議釋字第四四○號解釋文前段、同院釋字第
四○○號解釋文前段規定甚明。上訴人所有土地坐落於新竹縣新埔鎮○○段上枋寮小
段一八○─一地號土地，不容被上訴人四、五十年後，仍可不更改土地編訂使用、不
予徵收，繼續侵害人民財產權至永遠等語。求為判決命被上訴人就系爭土地新竹縣新
埔鎮○○○段一八○之一地號公用地役關係部分辦理土地徵收。
被上訴人則以：上訴人所有本件土地，經新竹縣政府認定為既成巷道，管理權責單位
為被上訴人。上訴人係於民國八十一年經由買賣程序取得所有權，且於其買賣當時既
成道路之事實即已存在。至既成巷道之徵收補償，係屬通案問題，本鎮轄區內十二公
尺﹝含﹞以下之縣道、鄉鎮道○村里道路等供公眾通行之既成道路以本所之財政欲徵
收實屬困難等語資為抗辯。
原判決駁回上訴人之訴，係以：「『徵收土地或土地改良物，由中央主管機關核准之
』、『中央主管機關應設土地徵收審議委員會，審議徵收土地條件；其組織規程，由
中央主管機關定之』、『中央主管機關於核准徵收土地或土地改良物後，應將原案通
知該管直轄市或縣（市）主管機關』、『直轄市或縣（市）主管機關接到中央主管機
關通知核准徵收案時，應即公告，並以書面通知土地或土地改良物所有權人及他項權
利人』，土地徵收條例第十四、十五、十七、十八條分別定有明文。是依上開規定，
提出徵收土地之申請，其核准機關為內政部，至該被上訴人應僅為土地徵收之需用土
地人，至為明顯。故上訴人逕以土地徵收需用土地人為被告，對其請求徵收系爭土地
，被告適格自有欠缺。」為論據。
查「申請徵收土地或土地改良物，應由需用土地人擬具詳細徵收計畫書，並附具徵收
土地圖冊或土地改良物清冊及土地使用計畫圖，送由核准徵收機關核准，並副知該管
直轄市或縣（市）主管機關。」、「徵收土地或土地改良物，由中央主管機關核准之
。」、「徵收土地．．．應發給之補償費，由需用土地人負擔，並繳交該管直轄市或
縣（市）主管機關轉發之。」土地徵收條例第十三條、第十四條及第十九條定有明文
。是得作成核准徵收處分之機關，固為內政部，然就應徵收土地擬具徵收計畫並算定
補償金額，送請核准徵收機關核准者，則為需用土地人。就本案土地言，如符合徵收
條件，被上訴人即為系爭土地之需用土地機關。其得發動系爭土地之徵收者，非被上
訴人莫屬。本件上訴人在原審起訴，其聲明為：「請求被上訴人就系爭土地新竹縣新
埔鎮○○○段一八○之一地號公用地役關係部分辦理土地徵收」等語。核其真意應係
申請被上訴人擬具系爭土地徵收計畫，算定補償金額，送請核准徵收機關核准徵收系
爭土地，而非請求被上訴人逕作成徵收處分。原判決以被上訴人當事人不適格，駁回
上訴人之訴，固有未洽。惟依行政訴訟法第五條第一項規定，提起請求行政機關應為
特定內容行政處分之訴，須人民因行政機關有對其依法申請之案件，於法定期間內應
作為而不作為之情事，並經訴願程序後，始得提起。本件上訴人在原審起訴，就其請
求被上訴人辦理系爭土地徵收之備位聲明，前此並未曾向被上訴人為此請求，亦未經
訴願程序。其逕提起本件訴訟，即與上開規定不合。原判決未就此法定起訴要件為審
究，而以右揭理由為駁回，所持法律見解雖異，其結果則無不同，仍應維持。上訴意
旨，求為廢棄，為無理由，應予駁回。
據上論結，本件上訴為無理由，爰依行政訴訟法第二百五十五條第一項、第九十八條
第三項前段，判決如主文。
中    華    民    國    九十二      年      一        月      二十九    日
                    最 高 行 政 法 院  第 四 庭
                                審 判 長 法  官      廖  政  雄
                                         法  官      趙  永  康
                                         法  官      林  清  祥
                                         法  官      鍾  耀  光
                                         法  官      姜  仁  脩
右  正  本  證  明  與  原  本  無  異
                                         法院書記官  彭  秀  玲
中    華    民    國    九十二      年      一        月      三十      日


司法院資訊處製作；財團法人民間司法改革基金會備份。
